【裁判字號】    89,台上,1351
【裁判日期】    890615
【裁判案由】    遷讓房屋
【裁判全文】
最高法院民事判決                              八十九年度台上字第一三五一號
    上  訴  人  國家安全局
    法定代理人  丁渝洲
    訴訟代理人  劉秉鈞律師
    被 上訴 人  乙○○
                丙○○
                甲○○
右當事人間請求遷讓房屋事件，上訴人對於中華民國八十八年二月十日台灣高等法院
第二審更審判決（八十七年度上更(一)字第四三號），提起上訴，本院判決如左：
    主  文
原判決廢棄，發回台灣高等法院。
    理  由
本件上訴人主張：伊管理建號二九五一五號門牌台北市○○街二三號二樓之一國有房
屋，前配住予被上訴人乙○○，雙方成立使用借貸契約。乙○○退役後，長久居住美
國，已入美國籍，使用系爭房屋之目的已完畢；且其未經伊同意，擅將系爭房屋借予
被上訴人丙○○、甲○○居住使用，伊亦已依民法第四百七十二條第二款規定終止契
約，依民法第七百六十七條規定，被上訴人應返還系爭房屋予伊，並依侵權行為、不
當得利之法則，賠償伊相當於租金之損害等情。求為命被上訴人將系爭房屋遷讓返還
予伊；及自民國八十三年十二月三十一日起至返還房屋之日止，按月連帶給付伊新台
幣（下同）一萬八千九百零七元之判決。
被上訴人則以：上訴人將系爭房屋借與乙○○使用，目的在使其安享晚年，不虞居住
問題，自係以乙○○及其妻均已死亡為收回房屋之條件，乙○○夫婦既均健在，系爭
房屋之使用目的顯未完畢，上訴人不得請求返還。乙○○在國內居住期間雖短，但其
在國內仍以系爭房屋為住所，出國期間由養女丙○○及其夫甲○○居住管理，其二人
係乙○○之家屬、親屬，並無轉借情形，上訴人不得終止契約等語，資為抗辯。
原審維持第一審所為上訴人敗訴之判決，駁回其上訴，係以：系爭房屋為國有，由上
訴人管理，借貸與乙○○使用，目的在使其安享晚年，不虞居住問題，為兩造所不爭
。系爭借貸之目的既為使乙○○安享晚年，應係以其有生之年為借用期限，並非未定
期限。乙○○及其妻徐于培清雖已入美國籍，惟並未放棄中華民國國籍，僅因徐于培
清在美罹患腦中風、骨質疏鬆等病，須人照料，無法返台定居，有醫師證明可稽，足
見乙○○並非另購置住處或任意移居國外，尚難以其在國內居住之時間較短，即認使
用之目的已完畢。乙○○辯稱：伊曾呈報上訴人願交回系爭房屋，但要求補償伊修繕
系爭房屋之墊款，奉上訴人前局長汪敬煦批示，房屋未能圓滿解決之前應維持現狀等
語，提出上訴人總務主任王仁銓信函為證，上訴人亦函稱：有關本局與乙○○就系爭
房屋之處理，前局長汪敬煦先生於七十一年九月二十一日在承辦人員擬具簽呈擬辦事
項：本案財委會決議與徐員來函意見相差太遠，目前徐員夫婦健在，對所居住有絕對
使用權，依法本局不能收回房屋，建議以維持現狀為宜，將來情況如有變化再作處理
。批示：可如擬辦等語。準此以觀，上訴人在此之前已明示以圓滿解決補償乙○○購
置系爭房屋之墊款，為收回系爭房屋之停止條件。茲上訴人與乙○○就系爭房屋之補
償既未達成協議，上訴人請求收回系爭房屋，自有未合。次按國軍在台軍眷業務處理
辦法係由國防部所發布之行政命令，依該辦法第二條規定，軍眷業務之權責單位係國
防部、聯合勤務總司令部、台灣警備總司令部、憲兵司令部及陸海空三軍軍種單位。
上訴人係依國家安全會議組織綱要第四條規定由國家安全會議所設機關，與國防部及
上開軍眷業務單位並無隸屬關係，自無上開辦法之適用。另上訴人訂頒之總務工作手
冊第六章有關眷舍管理之規定，係以任職於上訴人局內編制員工為規範對象，系爭房
屋係乙○○退役後所配住，亦無上開總務工作手冊之適用。末查丙○○於六十一年間
即曾寄居乙○○家中，與乙○○夫妻共同生活，其與甲○○結婚後，於七十六年間再
度遷入系爭房屋與乙○○夫婦一同居住，並於八十四年五月二十二日為乙○○夫妻收
養，足見丙○○、甲○○於七十六年間遷入系爭房屋時，係以與乙○○共同生活同居
一家為目的，依民法第一千一百二十三條規定，應視為乙○○之家屬。至八十四年間
，丙○○為乙○○收養後，丙○○、甲○○即屬乙○○之親屬，而為其眷屬，其二人
居住使用系爭房屋，應係上訴人借貸系爭房屋予乙○○為「眷舍」所容許者，難認係
轉借。上訴人不得終止系爭契約，被上訴人占有系爭房屋，非無正當權源，自無侵權
行為或不當得利可言。從而，上訴人請求被上訴人遷讓返還系爭房屋，及自八十三年
十二月三十一日起至返還房屋之日止，按月連帶給付一萬八千九百零七元，洵屬無據
，不應准許等詞，為其判斷之基礎。
查上訴人承辦人員於七十一年九月二十一日擬具之簽呈及前局長汪敬煦之批示，均未
表示以圓滿解決補償乙○○購置系爭房屋之墊款，為收回系爭房屋之停止條件（見原
審卷七二、七三頁）。原審未經被上訴人舉證證明，徒憑王仁銓上開私函及上開簽呈
，即認上訴人與乙○○就此已有合意，殊嫌速斷。次查乙○○及其妻均已入美國籍，
長久居住美國，渠二人於八十二年間並未返台，有入出境紀錄表可稽（見原審卷二五
至二七頁）。丙○○、甲○○係於八十二年四月十四日將戶籍遷入系爭房屋，以甲○
○為戶長，並未與乙○○夫婦同戶，斯時丙○○亦尚未為乙○○夫婦收養，有戶籍謄
本可考（見第一審卷一○二、一○三頁）。似此情形，能否認丙○○、甲○○係以與
乙○○永久共同生活為目的同居一家，而為其家屬，自滋疑義。原審就此未詳加調查
審認，遽以上開理由而為上訴人不利之判決，並有可議。上訴論旨，指摘原判決不當
，求予廢棄，非無理由。
據上論結，本件上訴為有理由。依民事訴訟法第四百七十七條第一項、第四百七十八
條第一項，判決如主文。
中      華      民      國    八十九    年      六      月      十五    日
                              最高法院民事第四庭
                                  審判長法官  林  奇  福
                                        法官  陳  國  禎
                                        法官  李  彥  文
                                        法官  陳  重  瑜
                                        法官  鄭  玉  山
      右正本證明與原本無異
                                              書  記  官
中      華      民      國    八十九    年      六      月    二十八    日


司法院資訊處製作；財團法人民間司法改革基金會備份。
